臺灣高等法院臺中分院刑事判決
110年度交上訴字第508號
上  訴  人  臺灣臺中地方檢察署檢察官
上  訴  人  
即  被  告  潘清海


選任辯護人  黃德聖律師（法扶律師）
上列上訴人因被告過失致死等案件，不服臺灣臺中地方法院109
年度交訴字第261號中華民國109年12月2日第一審判決（起訴案
號：臺灣臺中地方檢察署109年度偵字第11689號），提起上訴，
本院判決如下：
    主  文
原判決撤銷。
潘清海汽車駕駛人，無駕駛執照駕車，過失致人死亡，處有期徒
刑貳年。
    犯罪事實
一、潘清海無駕駛執照，竟於民國109年3月25日18時24分許，駕
    駛車牌號碼00-000號營業用大貨車，沿臺中市太平區新仁路
    1段由東往西方向行駛，且於行經臺中市太平區新仁路1段與
    永豐路口，右轉進入永豐路時，本應注意車前狀況，隨時採
    取必要之安全措施，以避免危險事故發生，而依當時車況正
    常，天候晴，雖夜間然有照明，柏油路面乾燥，無缺陷亦無
    障礙物，視距良好，並無不能注意之情事，竟疏於注意及此
    ，貿然右轉而碰撞對向即沿永豐路由北往南方向直行、由黃
    玉婷所騎乘且搭載其子林○辰（93年12月生，真實姓名年籍
    詳卷）之車牌號碼000-000號普通重型機車，致黃玉婷因而
    人車倒地，受有胸部及腹部嚴重創傷變形，並因創傷性休克
    而死亡，及致林○辰受有右側小腿、左側膝部、右側踝部擦
    挫傷等傷害。
二、案經黃玉婷之夫林進興（亦為林○辰之父）訴由臺中市政府 
    警察局太平分局報告臺灣臺中地方檢察署檢察官偵查起訴。
    理  由
壹、證據能力：
一、按被告以外之人於審判外之陳述，雖不符刑事訴訟法第159
    條之1至第159條之4之規定，然經當事人於審判程序同意作
    為證據，法院審酌該言詞陳述作成時之情況，認為適當者，
    亦得為證據；當事人、代理人或辯護人於法院調查證據時，
    知有刑事訴訟法第159條第1項不得為證據之情形，而未於言
    詞辯論終結前聲明異議者，視為有前項之同意，刑事訴訟法
    第159條之5定有明文。查檢察官、上訴人即被告潘清海（下
    稱被告）及辯護人就本判決以下所引用被告以外之人於審判
    外之陳述，均同意有證據能力或無意見（見本院卷第77至78
    、163至165頁），本院審酌該等證據之取得過程並無瑕疵，
    以之作為證據係屬適當，認均有證據能力。
二、非供述證據之物證，或以科學、機械之方式，對於當時狀況
     所為忠實且正確之記錄，性質上並非供述證據，無傳聞法
    則 規定之適用，如該非供述證據非出於違法取得，並已依
    法踐 行調查程序，即不能謂其無證據能力。本件判決以下
    引用之 非供述證據，經本院於審理時依法踐行調查證據程
    序，與本 案待證事實具有自然之關聯性，且無證據證明係
    公務員違法 取得之物，依法自得作為證據。
貳、認定犯罪事實之證據及理由：
　　訊據被告固坦承有於上開時間、地點，駕駛上開營業用大貨
    車過失致被害人黃玉婷死亡及致被害人林○辰受有上開傷害
    之事實，惟辯稱：不知道駕照被註銷云云（見本院卷第167
    頁）。辯護人則為被告辯護稱：檢察官於原審並未提及道路
    交通管理處罰條例第86條第1項規定情形，不應列為審判之
    範圍內；關於逾期審驗被註銷駕照部分，並非逾期即當然吊
    銷駕照，且逾期後仍可審驗，檢察官以逾期審驗論證被告明
    知駕照被吊銷，並不合理，被告沒有收到裁決所的通知，才
    不知道自己駕照被吊銷，檢察官以此論證應加重其刑沒有理
    由云云。經查：
一、被告確有於上開時間、地點，駕駛上開營業用大貨車，因上
    開過失行為，致被害人黃玉婷死亡及致被害人林○辰受有上
    開傷害之事實，業據被告於警詢、偵訊、原審及本院均坦承
    不諱（見相卷第13至19、118至119頁；原審卷第47、57頁；
    本院卷第75、166至167頁 ），核與證人即告訴人林進興於
    警詢及偵查中之證述（見相卷第21至33、117至119頁）相符
    ，並有道路交通事故現場圖（見相卷第35頁）、道路交通事
    故調查報告表㈠及㈡（見相卷第37至39頁）、仁愛醫療財團法
    人大里仁愛醫院109年03月25日診斷證明書【林○辰】及109
    年3月26日診斷證明書【黃玉婷】（見相卷第41、43頁）、
    道路交通事故肇事人自首情形紀錄表（見相卷第45頁）、交
    通事故補充資料表（見相卷第47頁）、現場蒐證及車損照片
    （見相卷第49至83頁）、監視器影像擷取翻拍畫面（見相卷
    第85至89頁）、利冠穎企業有限公司出貨通知（見相卷第93
    頁）、旭績有限公司出貨單（見相卷第95頁）、協和報關行
    單據（見相卷第97頁）、車牌號碼00-000號營業大貨車行照
    影本(見相卷第101頁)、車牌號碼000-000號車輛詳細資料報
    表（見相卷第103頁）、黃玉婷之證號查詢機車駕駛人資料
    （見相卷第105頁）、相驗屍體證明書（見相卷第121頁）、
    相驗照片（見相卷第139至147頁）、法醫師出具之檢驗報告
    書（見相卷第149至157頁）在卷可憑，足認被告前揭任意性
    自白與事實相符，而堪採信，此部分事實，堪先認定。　　
二、被告雖辯稱：伊不知道駕照被註銷云云；辯護意旨並主張：
    檢察官於原審並未提及道路交通管理處罰條例第86條第1項
    規定不應列為本案審判範圍，及被告不知道自己駕照被吊銷
    ，不應適用該規定云云。惟查：
　㈠告訴代理人於原審審理時及請求檢察官上訴之書狀已提及本
    案交通事故發生時，被告之駕照係被吊銷等情（見原審卷第
    58頁；本院卷第24頁），檢察官上訴書亦於上訴書敘明被告
    有此情形（見本院卷第19至21頁），且犯罪事實同一，自屬
    本案審判範圍，辯護意旨謂：不應列為本案審判範圍云云，
    顯不足採。
　㈡按汽車駕駛執照為駕駛汽車之許可憑證，由駕駛人向公路監
    理機關申請登記，考驗及格後發給之，汽車駕駛人經考驗及
    格，未領取駕駛執照前，不得駕駛汽車，道路交通安全規則
    第50條第1項定有明文。次按職業汽車駕駛人應依道路交通
    安全規則第54條規定辦理駕照審驗，如逾期審驗者，依道路
    交通管理處罰條例第26條第1項規定「職業汽車駕駛人，不
    依規定期限，參加駕駛執照審驗者，處新臺幣3百元以上6百
    元以下罰鍰；逾期1年以上者，逕行註銷其駕駛執照」，為
    裁罰。
　㈢本案被告於82年7月14日考領職業大貨車駕駛執照，於104年1
    2月16日其職業大貨車駕駛執照逾期審驗超過1年，未依規定
    辦理審驗，已逕行註銷該駕駛執照，被告復於105年7月28日
    至108年7月27日受執行酒駕逕註處分，目前被告之職業大貨
    車駕照為註銷狀態，迄至110年3月25日（函覆日）止仍未重
    新考領等情，有被告之證號查詢汽車駕駛人資料（本院卷第
    49頁）、交通部公路總局臺中區監理所臺中市監理站110年3
    月25日中監中站字第1100065002號函（見本院卷第59頁）在
    卷可憑，足證被告於本案交通事故發生時，其職業大貨車駕
    駛執照已因未依規定辦理審驗而遭逕行註銷及已受執行酒駕
    逕註處分，係無駕駛執照而駕駛營業用大貨車。又被告係從
    事駕駛業務之人，其對於考領駕照、審驗駕照及駕照是否遭
    註銷等情事及相關規定，自當較一般人更為關注瞭解，況於
    本案發生前，被告已曾有多筆酒後駕車或無照駕駛之交通違
    規紀錄，此有臺中市交通事件裁決處110年4月16日中市交裁
    管字第1100028599號函所檢附交通違規查詢資料（見本院卷
    第111至115頁）在卷可憑，衡情，被告對於其駕駛執照已遭
    註銷而不得駕駛汽車乙節，當無可能毫不知悉，竟猶無駕駛
    執照而駕駛營業用大貨車上路，因而過失致人受傷（被害人
    林○辰部分）及死亡（被害人黃玉婷部分），即有道路交通
    管理處罰條例第86條第1項規定之情事。是被告及辯護意旨
    稱：被告不知道駕照被註銷，無道路交通管理處罰條例第86
    條第1項規定情事云云，尚非可採。
三、綜上所述，被告前揭所辯及辯護意旨尚非可採，本案事證已
    臻明確，被告上開犯行堪可認定，應予依法論科。　　
參、論罪說明：
一、按汽車駕駛人，無駕駛執照駕車、酒醉駕車，因而致人受傷
    或死亡，依法應負刑事責任者，應加重其刑至2分之1，道路
    交通管理處罰條例第86條第1項定有明文。而刑法總則之加
    重，係概括性之規定，所有罪名均一體適用；刑法分則之加
    重，係就犯罪類型變更之個別犯罪行為予以加重，成為另一
    獨立之罪名。道路交通管理處罰條例第86條第1項關於依法
    應負刑事責任者，加重其刑至2分之1之規定，係就刑法分則
    所定過失傷害罪、過失致死之基本犯罪類型，對於加害人為
    汽車駕駛人，於從事駕駛汽車之特定行為，因而致人受傷或
    死亡之特殊行為要件予以加重處罰，已就刑法分則各項罪犯
    罪類型變更之個別犯罪行為予以加重，而成另一獨立之罪名
    ，自屬刑法分則加重之性質。
二、本案被告為汽車駕駛人，竟無駕駛執照駕車而過失致人受傷
    （被害人林○辰部分）及死亡（被害人黃玉婷部分），核其
    所為，係犯道路交通管理處罰條例第86條第1項、刑法第276
    條之無駕駛執照駕車而過失致死罪，及道路交通管理處罰條
    例第86條第1項、第284條前段之無駕駛執照駕車而過失傷害
    罪。公訴意旨認被告係犯刑法第276條第1項之過失致死罪及
    刑法第284條前段之過失傷害罪，容有未洽，惟因起訴之基
    本社會事實相同，且經本院當庭告知所涉法條，被告得以知
    悉而充分行使其防禦權（見本院卷第162、168頁），爰依刑
    事訴訟法第300條之規定變更起訴法條。　　
三、被告係以一行為，同時致生被害人黃玉婷死亡及致被害人林
    ○辰受有上開傷害之結果，為想像競合犯，應從一重之無駕
    駛執照駕車而過失致死罪處斷。
肆、加重或減輕事由之說明：
一、被告所犯無駕駛執照駕車而過失致死罪，應依道路交通管理
    處罰條例第86條第1項規定，加重其刑。　　
二、被告於職司偵查犯罪之檢警人員知悉其為肇事人之前，向前
    往現場處理之員警坦承肇事而接受裁判，有卷附道路交通事
    故肇事人自首情形紀錄可參（見相卷第45頁），考量被告節
    省司法資源，爰依刑法第62條前段規定，減輕其刑。
伍、撤銷改判之說明：
一、原審認被告所犯過失致死及過失傷害之罪證明確，予以論科
    ，固非無見。然原審疏未審酌被告無駕駛執照，本案應係該
    當道路交通管理處罰條例第86條第1項、刑法第276條之無駕
    駛執照駕車而過失致死罪，及道路交通管理處罰條例第86條
    第1項、第284條前段之無駕駛執照駕車而過失傷害罪，而未
    諭知變更起訴法條及罪名，及未依道路交通管理處罰條例第
    86條第1項規定加重其刑，容有未洽。是檢察官上訴意旨以
    此為由指摘原判決違誤（見本院卷第19至21、74、162頁）
    ，其上訴為有理由，自應由本院將原判決撤銷改判。　
二、至於被告上訴意旨雖謂：本案應適用刑法第59條規定酌減其
    刑，原審量刑過重，及被告要賺錢養家，且希望可以賺錢賠
    償告訴人，請宣告緩刑云云（見本院卷第9至15、75、163頁
    ）。惟查：
　㈠原審未變更起訴法條，及漏未依道路交通管理處罰條例第86
    條第1項規定加重其刑，容有違誤，已如前述，實難認原審
    有何量刑過重之情。
　㈡按刑法第59條規定犯罪之情狀可憫恕者，得酌量減輕其刑，
    其所謂「犯罪之情狀」，與同法第57條規定科刑時應審酌之
    一切情狀，並非有截然不同之領域，於裁判上酌減其刑時，
    應就犯罪一切情狀（包括第57條所列舉之10款事項），予以
    全盤考量，審酌其犯罪有無可憫恕之事由（即有無特殊之原
    因與環境，在客觀上足以引起一般同情，以及宣告法定最低
    度刑，是否猶嫌過重等等），以為判斷。尤以此項酌減之規
    定，係推翻立法者之立法形成，就法定最低度刑再予減輕，
    為司法之特權，適用上自應謹慎，未可為常態，其所具特殊
    事由，應使一般人一望即知有可憫恕之處，非可恣意為之。
    本案被告無駕駛執照，竟駕駛營業用大貨車，因而過失致人
    受傷（被害人林○辰部分）及死亡（被害人黃玉婷部分），
    所生危害重大，且被告迄今未積極賠償被害人林○辰或告訴
    人，亦無積極商談和解及獲得諒解等情事，實難認其客觀上
    足以引起一般人同情，而有宣告法定最低刑度仍嫌過重情況
    ，並無適用刑法第59條之餘地。是被告上訴意旨請求依刑法
    第59條規定酌減其刑云云，尚非可採。
　㈢被告①曾因駕駛業務過失致死案件，經臺灣臺中地方法院以80
    年度交訴字第223號判決判處罪刑及諭知緩刑確定；②曾因不
    能安全駕駛致交通危險案件，經臺灣臺中地方檢察署以103
    年度速偵字第6338號為緩起訴處分確定；③於本案發生前，
    曾有多筆酒後駕車或無照駕駛之交通違規紀錄，此有臺灣高
    等法院被告前案紀錄表（見本院卷第41頁）、臺中市交通事
    件裁決處110年4月16日中市交裁管字第1100028599號函所檢
    附交通違規查詢資料（見本院卷第111至115頁）在卷可參，
    足見被告顯有不良駕駛之素行，酌以被告本案犯行致人傷亡
    ，所生危害重大，然迄今卻未見有何積極洽談和解、尋求諒
    解及賠償損害之舉（見本院卷第170至171頁），實難認本案
    對被告所處之刑有何以暫不執行為適當之情事。是被告請求
    諭知緩刑云云，亦非可採。
　㈣綜上所述，被告前揭上訴意旨均非可採，附此敘明。 
三、爰審酌被告無駕駛執照，竟駕駛營業用大貨車行駛於道路，
    本應注意車前狀況，隨時採取必要之安全措施，以避免危險
    事故發生，卻疏未注意而肇致本案交通事故，致被害人黃玉
    婷死亡，及致被害人林○辰受有前揭傷害，且造成被害人家
    屬遭受傷痛難以彌補、痛苦難以言喻，所生危害重大，應予
    非難；並考量被告雖坦認有過失駕駛致人死傷行為，惟迄今
    尚未與被害人林○辰或告訴人達成和解，雖曾於原審請律師
    代為陳稱可先為部分賠償等語（見原審卷第58頁），然迄今
    並未提出任何賠償（見原審卷第75頁；本院卷第170頁）；
    兼衡被告就本案交通事故之過失程度、肇事情節，及被告自
    陳國中肄業之智識程度、目前做工，已婚、需扶養配偶及3
    名就學中的孩子、係低收入戶之家庭生活及經濟狀況等一切
    情狀，量處如主文第二項所示之刑，以資懲儆。
據上論結，應依刑事訴訟法第369條第1項前段、第364條、第300
條、第299條第1項前段，道路交通管理處罰條例第86條第1項，
刑法第276條、第284條前段、第55條、第62條前段，刑法施行法
第1條之1第1項，判決如主文。
本案經檢察官黃秋婷提起公訴，檢察官林文亮提起上訴，檢察官
李月治到庭執行職務。
中　　華　　民　　國　　110 　年　　8 　　月　　26　　日
                  刑事第四庭    審判長法　官  蔡名曜
                                      法　官  邱鼎文
                                      法　官  黃玉琪
以上正本證明與原本無異。
如不服本判決應於收受送達後20日內向本院提出上訴書狀，其未
敍述上訴理由者，並得於提起上訴後20日內向本院補提理由書
(均須按他造當事人之人數附繕本)「切勿逕送上級法院」。
因疫情而遲誤不變期間，得向法院聲請回復原狀。
　　　　　　　　　　　　　　　　　　　
　　　　　　　　　　　　　　　　　　 書記官  林姿妤
　　　　　　　　　　　　　　　　　　　
中　　華　　民　　國　　110 　年　　8 　　月　　26　　日
附錄論罪科刑法條全文：
刑法第276條
因過失致人於死者，處5年以下有期徒刑、拘役或50萬元以下罰
金。
刑法第284條
因過失傷害人者，處1年以下有期徒刑、拘役或10萬元以下罰金
；致重傷者，處3年以下有期徒刑、拘役或30萬元以下罰金。
道路交通管理處罰條例第86條
汽車駕駛人，無駕駛執照駕車、酒醉駕車、吸食毒品或迷幻藥駕
車、行駛人行道或行經行人穿越道不依規定讓行人優先通行，因
而致人受傷或死亡，依法應負刑事責任者，加重其刑至二分之一
。
汽車駕駛人，在快車道依規定駕車行駛，因行人或慢車不依規定
，擅自進入快車道，而致人受傷或死亡，依法應負刑事責任者，
減輕其刑。